【裁判字號】    97,訴,2240
【裁判日期】    971203
【裁判案由】    損害賠償
【裁判全文】
臺灣臺中地方法院民事判決              97年度訴字第2240號
原      告  甲○○
            戊○○
被      告  永嘉交通企業股份有限公司
法定代理人  丙○○
訴訟代理人  乙○○
被      告  丁○○
上列被告丁○○因業務過失傷害案件，經原告提起刑事附帶民事
訴訟請求損害賠償事件，由本院刑事庭裁定移送前來（97年度交
附民字第112號），本院於民國97年11月5日言詞辯論終結，判決
如下：
    主  文
被告應連帶給付原告甲○○新臺幣陸仟參佰柒拾玖元，及被告丁○○自民國97年5月24日起、被告永嘉交通企業股份有限公司自
民國97年8月19日起，均至清償日止，按年息百分之五計算之利
息。
被告應連帶給付原告戊○○新臺幣伍萬伍仟參佰捌拾柒元，及被
告丁○○自民國97年5月24日起、被告永嘉交通企業股份有限公
司自民國97年8月19日起，均至清償日止，按年息百分之五計算
之利息。
原告其餘之訴駁回。
訴訟費用由被告連帶負擔十分之三，餘由原告負擔。
本判決第一項原告甲○○勝訴部分，得假執行；但被告如以新臺
幣陸仟參佰柒拾玖元為原告甲○○預供擔保，得免為假執行。
本判決第二項原告戊○○勝訴部分，得假執行。但被告如以新臺
幣伍萬伍仟參佰捌拾柒元為原告預供擔保，得免為假執行。
原告其餘假執行之聲請駁回。
    事實及理由
壹、原告部分：
一、原告主張：被告丁○○受僱於永嘉交通企業股份有限公司（
    以下簡稱永嘉交通公司），擔任計程車司機，其於民國（下
    同）96年5月21日20時5分許，駕駛車號953-EF號營業小客車
    ，沿台中縣太平市○○路由西向東往新平路方向行駛，行經
    特二路（現改為太順路）與樹孝路口時，本應注意汽車行駛
    時，駕駛人應注意車前狀況，並隨時採取必要之安全措施，
    且行經無號誌之交岔路口時，應減速慢行，作隨時停車之準
    備。而依當時天候晴、柏油路面乾燥無缺陷、亦無障礙物、
    視距良好等情形，亦無不能注意之情事，竟疏未注意車前狀
    況亦未減速慢行，適有原告甲○○騎乘車號YJF-022號重型
    機車，搭載其妻廖原告雅惠與其子林芮宥沿樹孝路欲左轉特
    二路，被告丁○○竟疏未注意右前方原告甲○○之機車動態
    ，即貿然前行，致其車輛之右前車頭與原告甲○○之機車發
    生碰撞，因而人車倒地，原告甲○○受有頭部外傷併右眼前
    房出血、左手肘表淺磨損及右手中指表淺磨損等傷害；原告
    戊○○受有左小腿深部撕裂傷合併肌肉撕裂傷及第五腰椎椎
    弓解離併脊椎滑脫等傷害。被告丁○○所駕駛之車號953-EF
    號營業小客車係靠行於被告永嘉交通企業股份有限公司，被
    告永嘉交通公司即僱用人，應依民法第188條之規定與被告
    丁○○負連帶損害賠償責任。
二、原告依民法第184條、第188條、第193、第195條之規定，請
    求被告連帶賠償下列損害：
（一）原告甲○○部分：
    1.醫藥費：新臺幣（下同）4,285元
    2.薪資損失：3,445元
    3.精神慰撫金：50,000元
    4.合計：4,285+3,445+50,000=57,730元
（二）原告戊○○部分：
    1.醫藥費：114,873元
    2.看護費：2,000元30（天）4（月）＝240,000元
    3.交通費用：
      國軍臺中總醫院：200元14（次）＝2,800元
      童綜合醫院：800元7（次）＋400元＝6,000元
    4.薪資損失：500（天）24（天）6（月）＝72,000元
    5.精神慰撫金：15,000元
    6.合計：114,873＋240,000＋8,800＋72,000＋150,000＝
      585,673 元
（三）以上總計57,730元＋585,673 元＝643,403元
三、聲明：被告應連帶給付原告甲○○57,730元；被告應連帶給
    付原告戊○○585,673元，並均自起訴狀繕本送達之翌日（
    被告丁○○部分為97年5月24日；被告永嘉交通公司為自97
    年8月19日）起，至清償日止，按年息百分之五計算之利息
    。且陳明：原告願供擔保，請准宣告假執行。
貳、被告部分
一、被告永嘉交通公司則以：其與被告丁○○間所訂立者，係駕
    駛人自備車輛參與經營契約（俗稱：靠行契約），由被告永
    嘉交通公司提供車牌號碼953-EF號之車牌予被告丁○○使用
    ，而被告丁○○每月應繳行政管理費、稅金、保險費及負擔
    違規罰單，被告永嘉交通公司與被告丁○○間並無任何僱傭
    契約關係，且被告丁○○亦未受被告永嘉交通公司選任監督
    ，而為其服勞務，足見被告丁○○並非被當永嘉交通公司之
    受僱人，永嘉交通公司就被告丁○○之侵權行為自無需負民
    法第188條之僱用人責任；且縱令負擔應負擔僱用人責任，
    因原告甲○○於夜間駕駛重機車當時行經無號誌交岔路口，
    左轉彎時，未注意車前狀況，亦未禮讓被告丁○○左方多線
    道直行之系爭營業小客車，致與被告丁○○發生車禍，原告
    甲○○為肇事主因，與有過失，故應按過失程度減少賠償數
    額，且原告已領取汽車第三人責任險、健保給付等，亦應自
    賠償數額中予以扣除等語置辯。
二、被告丁○○則以：原告甲○○於夜間駕駛重機車當時行經無
    號誌交岔路口，左轉彎時，未注意車前狀況，亦未禮讓被告
    丁○○左方多線道直行之系爭營業小客車，致與被告丁○○
    發生車禍，原告甲○○為肇事主因，與有過失，故應按過失
    程度減少賠償數額，且原告已領取汽車第三人責任險、健保
    給付等，亦應自賠償數額中予以扣除等語置辯。
三、並均聲明：駁回原告之訴。如受不利判決，願供擔保請准宣
    告免於假執行。
參、本件兩造經爭點協商，就下列事實不為爭執，本院自得採為
    判決之基礎：
一、被告丁○○靠行於永嘉交通公司，擔任計程車司機，其於96
    年5月21日20時5分許，駕駛車號953-EF號營業小客車，沿臺
    中縣太平市○○路由西向東往新平路方向行駛，行經特二路
    （改為太順路）與樹孝路口時，本應注意汽車行駛時，駕駛
    人應注意車前狀況，並隨時採取必要之安全措施，且行經無
    號誌之交岔路口時，應減速慢行，作隨時停車之準備。而依
    當時天候晴、柏油路面乾燥無缺陷、亦無障礙物、視距良好
    等情形，亦無不能注意之情事，竟疏未注意車前狀況亦未減
    速慢行。適有原告甲○○騎乘車號YJF-022號重型機車，搭
    載其妻戊○○與其子林芮宥沿樹孝路欲左轉特二路，被告丁○○竟疏未注意右前方原告甲○○之機車之動態，即貿然前
    行，致其車輛之右前車頭與原告甲○○之機車發生碰撞，因
    而人車倒地，甲○○受有頭部外傷併右眼前房出血、左手肘
    表淺磨損及右手中指表淺磨損等傷害；戊○○受有左小腿深
    部撕裂傷合併肌肉撕裂傷及第五腰椎椎弓解離併脊椎滑脫等
    傷害。
二、原告甲○○因上開傷害支出醫療費用4,285元，並因請病假5
    日遭公司扣薪3,445元; 原告戊○○支出醫療費用11萬4,873
     元
肆、爭執之事項
一、被告丁○○是否為被告永嘉交通公司之受僱人?
二、如被告丁○○為被告永嘉交通公司之受僱人，則就本件肇事
    ，原告二人受損之金額為何? 被告二人應連帶賠償原告之金
    額分別為何?
伍、得心證之理由
一、本件被告丁○○有於上揭時、地，過失撞及原告二人，並致
    原告二人受有前述傷害之事實，為兩造不爭執，且被告丁○○前述過失傷害犯行，亦經本院刑事庭97年度交易字第79號
    刑事判決判處罪刑確定，有刑事判決一份附卷可佐，是原告
    主張被告丁○○有駕駛車輛過失致原告二人受傷之事實，應
    堪信為真實。
二、本件原告主張被告丁○○為被告永嘉交通公司之受僱人，就
    丁○○之過失侵權行為，被告永嘉交通公司應負連帶損賠償
    責任，雖為被告永嘉交通公司辯以：其與被告丁○○間所訂
    立者，係駕駛人自備車輛參與經營契約（俗稱「靠行契約」
    ），由被告永嘉交通公司提供車牌號碼953-EF號之車牌予被
    告丁○○使用，而被告丁○○每月應繳行政管理費、稅金、
    保險費及負擔違規罰單，是以被告永嘉交通公司與被告丁○○間並無任何契約關係，且被告丁○○亦未受被告永嘉交通
    公司選任監督，而為其服勞務，足見被告丁○○並非被告永
    嘉交通公司之受僱人，其無需負民法第188條之僱用人責任
    云云。惟查：
（一）按目前在臺灣經營交通事業之營利私法人，接受他人靠行
      (即出資人以該交通公司之名義購買車輛，並以該公司名
      義參加營運)，而向該靠行人 (即出資人)收取費用，以資
      營運者，比比皆是，此為週知之事實。是該靠行之車輛，
      在外觀上既屬該交通公司所有，乘客又無從分辨該車輛是
      否他人靠行營運者，則乘客於搭乘時，祇能從外觀上判斷
      該車輛係某交通公司所有，該車輛之司機即係受僱為該交
      通公司服勞務。按此種交通企業，既為目前臺灣社會所盛
      行之獨特經營型態，則此種交通公司，即應對廣大乘客之
      安全負起法律上之責任。蓋該靠行之車輛，無論係由出資
      人自行駕駛，或招用他人合作駕駛，或出租，在通常情形
      ，均為該交通公司所能預見，苟該駕駛人係有權駕駛 (
      指非出自偷竊或無權占有後所為之駕駛)，在客觀上似應
      認其係為該交通公司服勞務，而應使該交通公司負僱用人
      之責任，方足以保護交易之安全（最高法院77年度臺上字
      第665號判決可資參照）。
（二）本件被告丁○○雖僅係被告永嘉交通公司之靠行司機，惟
      民法第188條第1項所謂僱用人，祇須客觀上行為人係為其
      服勞務即足，已如前述，本件被告永嘉交通公司既允許被
      告丁○○靠行駕駛外觀為該公司之營業小客車（車身上有
      被告永嘉交通公司之名稱），而以該公司之名義載送乘客
      營業，客觀上足使一般人產生被告丁○○係被告永嘉交通
      公司受僱司機之認知，則被告永嘉交通公司自應負僱用人
      之責任，方足以保護交易之安全，是依民法第188條第1項
      前段之規定，被告永嘉交通公司應與被告丁○○負連帶損
      害賠償責任，被告永嘉交通公司辯稱其與被告丁○○間無
      契約關係，且未受其選任監督，無需負僱用人責任，應無
      足採。
三、按「因故意、過失不法侵害他人之權利者，負損害賠償責任
    。」「汽車、機車或其他非依軌道行駛之動力車輛，在使用
    中加損害於他人者，駕駛人應賠償因此所生之損害。」「不
    法侵害他人之身體或健康者，對於被害人因此喪失或減少勞
    動能力或增加生活上之需要時，應負損害賠償責任。」「不
    法侵害他人之身體、健康、名譽、自由、信用、隱私、貞操
    ，或不法侵害其他人格法益而情節重大者，被害人雖非財產
    上之損害，亦得請求賠償相當之金額。」民法第184條第1項
    前段、第191條之2、第193條第1項、第195 條第1項前段別
    定有明文。查本件被告丁○○駕車過失致原告二人受傷而有
    損害之事實，既經認定，已如前述，則原告依侵權行為法律
    關係，請求被告連帶負損害賠償之責，於法有據。又當事人
    已證明受有損害而不能證明其數額或證明顯有重大困難者，
    法院應審酌一切情況，依所得心證定其數額。民事訴訟法第
    222條第2項定有明文。爰就兩造爭執之項目、金額，審酌如
    下：
（一）原告二人醫療費用部分：
  １、原告甲○○部分：原告甲○○主張因本件車禍事故支出醫
      療費用4,285元之事實，為被告所不爭執，並有原告甲○○所提出國軍臺中總醫院醫療費用明細收據4張、佑全保
      健藥妝統一發票11張，在卷可參，自堪採信。
  ２、原告戊○○部分：原告戊○○主張其因本件車禍事故支出
      醫療費用11萬4,873元之事實，為被告所不爭執，並有原
      告戊○○所提出童綜合醫院醫療費用明細表及收據7張及
      國軍臺中總醫院門診急診醫療費用明細表5張可稽，此部
      分亦堪採信。
（二）原告戊○○增加生活上之需要費用部分：
  １、看護費部分：本件原告戊○○因系爭肇事，受有左小腿深
      部撕裂傷合併肌肉撕裂傷及第五腰椎椎弓解離併脊椎滑脫
      等傷害，經本院向童綜合醫院函詢，原告戊○○受傷之情
      形，是否需他人照護生活起居，經該院函覆，原告戊○○
      於住院期間9天，及出院後1個月極需看護照護等情，有童
      綜合醫院97童醫字第1366號函，在卷可參，是本院是認原
      告戊○○因住院期間9日及出院後1個月期間共計39日，有
      受有相當看護之損害，按一般看護費每日為2,000元至2,
      200元之間，本院認原告戊○○受家人看護之費用以每日
      2,00 0元計算為宜，是原告戊○○受有看護費之損害78,
      000元（計算式：2,000元39），原告戊○○請求被告連
      帶賠償78,000元，為有理由，原告逾此部分，則不應准許
      。
  ２、交通費用部分：原告戊○○主張自96年5月21日至97年5月
      8日止，其自住家往返台中國軍總醫院、童綜合醫院就診
      ，共計支出交通費用8,800元，業據其提出計程車收據影
      本1張為證，本院審酌原告因車禍受傷致受有左小腿深部
      撕裂傷合併肌肉撕裂傷及第五腰椎椎弓解離併脊椎滑脫等
      傷害，顯然不良於行，無法自行騎乘、駕駛交通工具，而
      有搭乘計程車代步之必要，其中由原告住處至童綜合醫院
      單程400元，有收據一份在卷可參，是原告廖惠主張其前
      往童綜合醫院就診往返一次車資為800元，尚非無據。依
      原告戊○○所提出童綜合醫院收據，其於96年7月17日、7
      月19日、7月22日、7月31日（單程）、8月6日、8月20日
      、9月17日、10月15日7次前往就診，支出交通費6,000元
      （計算式：800元7+400元），應可採信。至於原告戊○○於96年5月21日、5月22日、5月24日、5月25日、5月26
      日、5月27日、5月28日、5月29日、5月30日、6月1日、6
      月3日、6月5日、6月8日、6月12日14次至台中國軍總醫院
      就診往返一次車資為200元，亦有醫療收據可參，衡諸現
      今計程車起程費用即為80元，是原告戊○○主張之數額（
      往返為200元，單程為100元），應屬相當，是其上開14次
      就診支付2800元（計算式：200元14）交通費，亦應可
      採，故原告戊○○此部分8,800元交通費之請求，應予准
      許。
  ３、原告不能工作之薪資損失（即勞動能力減損）
      原告甲○○部分：原告甲○○主張其因系爭車禍發生，
        於肇事後翌日即96年5月22日至同月30日共5日請病假，
        遭扣薪3,445元，有其提出之扣薪證明單影本1紙，在卷
        可稽，是原告甲○○主張受有薪資損失共3,445元，且
        該損失與車禍應有相當因果關係，被告應予賠償，應許
        可採。
      原告戊○○部分：原告戊○○主張因車禍受傷，受有薪
        資損失500（天）24（天）6（月），共計72,000元
        云云，惟為被告所否認，經本院調閱原告戊○○95 年
        、96年度之財產所得資料，查無任何薪資所得，此有稅
        務電子閘門財產所得調件明細表，附卷可稽。惟原告戊○○因本件肇事，其受傷不良於行，工作能力受損，本
        屬當然，本院參諸行政院勞工委員會所定最低工資之基
        本保障為其勞動能力計算之基準（最低工資97年7月1日
        前每月為15,840元，97年7月1日以後每則為17,280元計
        算），並據上開童綜合醫院回函所示，原告戊○○手術
        後3個月即可從事一般輕便工作，是認原告戊○○應以
        車禍發生後（即96年5月22日）至手術出院後（即96 年
        7月31日出院）3個月（即至96年10月31日）為基準，計
        算薪資損失，即原告戊○○受有5個月又9日之勞動能力
        減損，共計83,952元（計算式：158405＋15840
        9/30 ，元以下四捨五入），猶高於原告戊○○所主張
        之金額，故原告戊○○主張受有薪資損失72,000元，被
        告應予連帶賠償，亦應予准許。
  ４、原告二人之非財產上損害部分：
      原告甲○○受因本件肇事受有頭部外傷併右眼前房出血、
      左手肘表淺磨損及右手中指表淺磨損等傷害；原告戊○○
      則受有左小腿深部撕裂傷合併肌肉撕裂傷及第五腰椎椎弓
      解離併脊椎滑脫等傷害，其精神上自受有相當之痛苦。又
      法院對於慰撫金之量定，應斟酌加害程度、兩造之身分地
      位經濟狀況等關係定之（最高法院51臺上字第223號判例
      、74年度第9次民事庭會議決議參照）。查本院依職權調
      查原告及被告財產狀況，原告甲○○月入約為2萬多元，
      原告戊○○名下無任何財產，被告丁○○職業為計程車司
      機、名下有土地2筆、房屋1棟，被告永嘉交通公司名下20
      餘部汽車，有此有本院稅務電子匣門資料查詢表，在卷可
      稽。本院斟酌實際情況，及兩造之身分、地位、經濟狀況
      、原告所受精神痛苦等一切情況，認原告甲○○請求被告
      連帶賠償5萬元慰撫金，尚屬過高，應以2萬元為適當；而
      原告戊○○請求15萬元慰撫金，亦屬過高，應以8萬元為
      適當，原告二人上開範圍內之請求，為有理由，應予准許
      ，其餘自難照准。
  ５、基上所述，原告甲○○依侵權行為法律關係，得請求被告
      賠償27,730元（醫藥費4,285元＋薪資損失3,445元＋慰撫
      金2萬元＝27,730元），原告戊○○得請求被告賠償353,
      673元（醫藥費114,873元＋看護費78,000元＋交通費8,
      800元＋薪資損失72,000＋慰撫金80,000元＝353,673元）
      。
四、再按損害之發生或擴大，被害人與有過失者，法院得減輕賠
    償金額，此於被害人之代理人或使用人與有過失者，準用之
    ，民法第217條第1項、第3項定有明文。原告戊○○為原告
    甲○○之以機車所附載，藉原告甲○○之載送而擴大其活動
    範圍，次按行至無號誌或號誌故障而無交通指揮人員指揮交
    岔路口．．．，未設標誌、標線或號誌劃分幹、支線者，少
    線車道車應暫停讓多線道先行．．．又行經無號誌之交岔路
    口，應減速慢行，作隨時停車之準備，道路交通安全規則第
    102條第1項第2款、第93條第1項第2款，定有明文。查本件
    原告甲○○系爭機車屬右方車少線道左轉車，被告丁○○之
    系爭車屬右方車，原告甲○○於當時行經無號誌交岔路口，
    左轉彎時，未注意車前狀況，亦未禮讓被告丁○○左方多線
    道直行之系爭營業小客車，致與被告丁○○發生車禍。甲○○為肇事主因，被告丁○○為肇事次因，是原告甲○○自屬
    與有過失，本院刑事庭97年度交易字第79號刑事判決，亦同
    此認定，有該判決附卷可佐。爰審酌本件肇事情節，依兩造
    過失程度，原告應負擔與有過失責任百分之70，被告丁○○
    應負擔過失責任百分之30，準此，即被告應連帶賠償原告甲○○8,319元（27,730×30%=8,319），原告戊○○106,102
    元（353,673×30% =106,102元以下四捨五入）。
五、末按保險人依強制汽車責任保險法規定所為之保險給付，視
    為被保險人損害賠償金額之一部分。被保險人受賠償請求時
    ，得扣除之。強制汽車責任保險法第32條定有明文。此一規
    定之立法目的，在於保險人之給付乃由於被保險人支付保險
    費所生，性質上屬於被保險人賠償責任之承擔或轉嫁，自應
    視為加害人或被保險人損害賠償金額之一部分，為避免受害
    人雙重受償，於受賠償請求時，自得扣除之。本件原告於事
    故發生後已領取強制汽車責任險保險金，分別為原告甲○○
    1,940元、原告戊○○50,715元，為兩造所不爭，依上開規
    定，自應予扣除。（計算式：甲○○8,319元－1,940元＝
    6,379元; 原告戊○○106,102元－50,715元＝55,387元）
六、綜上所述，被告二人應連帶賠償原告甲○○6,379元、應連
    帶賠償原告戊○○55,387元，從而，原告請求被告應連帶給
    付原告甲○○6,379元；被告應連帶給付原告戊○○55,387
    元，並均自起訴狀繕本送達之翌日（被告丁○○部分為97年
    5月24日；被告永嘉交通公司為自97年8月19日）起，至清償
    日止，按年息百分之五計算之利息，為有理由，應予准許。
    惟原告逾此部份之請求，則無理由，應予駁回。
七、本判決第一、第二項原告勝訴部分，其命被告給付之金額未
    逾50萬元，本院依法為假執行宣告，被告陳明願供擔保請准
    宣告免為假執行，經核尚無不合，爰分別酌定相當擔保金額
    准許之。至於原告其餘假執行之聲請部分，因訴之駁回而失
    所附麗，應併予駁回。
八、兩造其餘之攻擊防禦方法與判決結果無涉，爰不一一論述，
    併此敘明。
陸、訴訟費用負擔及假執行宣告之依據：民事訴訟法第79條、第
    85條第2項、第389條第1項第5款、第392條。
中    華    民    國    97    年    12    月     3    日
                  民事第四庭    法  官  王金洲
正本係照原本作成。
如對本判決上訴，須於判決送達後20日內向本院提出上訴狀。
中    華    民    國    97    年    12    月     3    日
                                書記官  楊家印


司法院資訊處製作；財團法人民間司法改革基金會備份。
